【裁判字號】    95,上,414
【裁判日期】    950912
【裁判案由】    給付貨款
【裁判全文】
臺灣高等法院民事判決                   95年度上字第414號
上訴人即附
帶被上訴人  東元激光科技股份有限公司
法定代理人  甲○○
訴訟代理人  黃廷維律師
被上訴人即
附帶上訴人  群翊工業股份有限公司
法定代理人  乙○○
訴訟代理人  簡宏明律師
上列當事人間，因給付貨款事件，上訴人對於中華民國95年4月1
 4日臺灣臺北地方法院94年度訴字第3067號第一審判決，提起上
訴，被上訴人提起附帶上訴，經本院於95年9月5日言詞辯論終結
，判決如下：
    主      文
原判決關於駁回附帶上訴人後開第二項之訴部分，及假執行聲請
暨訴訟費用之裁判均廢棄。
附帶被上訴人應再給付附帶上訴人新臺幣壹佰參拾伍萬元，並自
民國94年6月9日起至清償日止，按週年利率5%計算之利息。
上訴駁回。
第一、二審訴訟費用均由上訴人負擔。
本判決所命之給付，於附帶上訴人以新臺幣肆拾伍萬元為附帶被
上訴人供擔保後，得為假執行；但附帶被上訴人如以所命給付之
金額為附帶上訴人供擔保後，免為假執行或撤銷假執行。
    事實及理由
一、被上訴人即附帶上訴人 (以下稱被上訴人）起訴主張：上訴
    人即附帶被上訴人 (以下稱上訴人)於民國92年11月8日向被
    上訴人訂購GVSC-370超音波乾洗機、及GHPC-408CZ熱板加熱
    爐各一台（以下稱系爭機器），與被上訴人簽訂「超音波乾
    洗機、及熱板加熱爐」訂購合約(以下稱系爭合約)，約定總
    價款為新臺幣(以下同)450萬元(未稅)，93年3月25日前送達
    上訴人指定交貨地點，支付總價款70%即315萬元，餘款 30%
    即135萬元於驗收完畢時支付；被上訴人已於93年3月25日依
    約完成交貨之準備，屢經被上訴人已完成交貨之事宜，催請
    受領，遲不獲置理，迄至同年 9月始以系爭機器係為配合其
    OEL Line安裝使用，因OEL Line延至同年12月交貨之事由，
    傳真通知被上訴人，請求將系爭機器一併延至同年12月交貨
    ，被上訴人不得已勉予同意；惟迄同年12月中旬仍未接獲受
    領系爭機器之訊息，被上訴人再為催請受領之通知，亦未獲
    置理，顯以不正當方法，阻卻被上訴人交付系爭機器、及驗
    收之條件成就，依民法第101條第1項規定，應視為被上訴人
    已完成交付系爭機器、及驗收完畢。為此，依民法第 367條
    、第231條、第233條第 1項之規定，求為命上訴人應給付被
    上訴人 450萬元本息之判決；並聲明：(一)上訴駁回。(二)
    第二審訴訟費用由上訴人負擔。併附帶上訴聲明：(一)原判
    決不利於被上訴人部分廢棄。(二)前項廢棄部分，上訴人應
    再給付被上訴人 135萬元本息。(三)附帶上訴訴訟費用由上
    訴人負擔。
二、上訴人則以：被上訴人於民國92年11月8日以總價450萬元，
    出售系爭機器，與上訴人簽訂系爭合約，雖約定93年 3月25
    日交貨，惟上訴人訂購系爭機器為上訴人建廠生產線上之一
    環，無法獨立發生功效，尚須配合上訴人建廠生產線上之其
    他機器到位，方能確定系爭機器之安裝位置、細節等情事，
    均為被上訴人於簽訂系爭合約時所明知，且上訴人已將系爭
    機器尚無法安裝、驗收之事實通知被上訴人，依約上訴人之
    貨款清償期尚未屆至，被上訴人請求給付價款，即非有據等
    語，資為抗辯；並聲明：(一)原判決不利於上訴人部分廢棄
    。(二)廢棄部分被上訴人在第一審之訴及假執行之聲請駁回
    。(三)第一、二審訴訟費用由被上訴人負擔。對於被上訴人
    附帶上訴則聲明：(一)附帶上訴駁回。(二)附帶上訴第二審
    訴訟費用，由被上訴人負擔。
三、被上訴人主張上訴人於民國92年11月 8日向被上訴人訂購系
    爭機器，與被上訴人簽訂系爭合約，約定總價款為 450萬元
    ，93年3月25日前送達上訴人指定交貨地點，支付總價款70%
    即315萬元，餘款30%即 135萬元於驗收完畢時支付；被上訴
    人於93年5月28日、6月14日分別催請受領，未獲置理，迄至
    同年9月2日始以系爭機器係為配合其OEL Line安裝使用，因
    OEL Line延至同年12月交貨之事由，傳真通知被上訴人，擬
    將系爭機器一併延至同年12月交貨，被上訴人不得已勉予同
    意；迄同年12月中旬仍未接獲受領系爭機器之訊息，被上訴
    人再為催請受領之通知，亦未獲置理等事實，為上訴人所不
    爭執，且有被上訴人提出、上訴人不爭執真正之系爭合約、
    被上訴人致上訴人函文、上訴人致被上訴人函文等在卷 (原
    審卷第28頁至第 35頁)為憑；被上訴人主張之上開事實，應
    堪信為真實。
四、被上訴人主張上訴人依約於被上訴人將系爭機器交付，即應
    支付價款315萬元，餘款135萬元於驗收完畢時支付，被上訴
    人依約提出交付，雖為上訴人所拒絕，惟被上訴人已將準備
    交付之事情通知上訴人，以代提出，上訴人自應依約給付價
    款；上訴人則以被上訴人雖已將交付系爭機器之事情通知上
    訴人，依民法第237條、第238條之規定僅減輕其責任，仍應
    為現實之交付，上訴人始有依約給付價款之義務等語為抗辯
    ；經查：
(一)按：「買受人對於出賣人，有交付約定價金及受領標的物之
    義務。」、「債務人非依債務本旨實行提出給付者，不生提
    出之效力。但債權人預示拒絕受領之意思，或給付兼需債權
    人之行為者，債務人得以準備給付之事情，通知債權人，以
    代提出。」民法第367條、第235條分別定有明文。又：買受
    人除有交付約定價金之義務外，尚有受領標的物之義務，此
    觀民法第 367之規定自明。是買受人如對出賣人依債務本旨
    提出之給付拒絕受領，因而拒絕給付價金，不僅構成受領遲
    延，並應負給付遲延責任，亦有最高法院86年度臺上字第80
    5號裁判意旨，足資參照。
(二)本件被上訴人於93年 3月25日依約完成交貨之準備，經被上
    訴人已完成交貨之事宜，分別於同年5月28日、6月14日催請
    受領，遲不獲置理，迄至同年 9月始以系爭機器係為配合其
    OEL Line安裝使用，因OEL Line延至同年12月交貨之事由，
    傳真通知被上訴人，請求將系爭機器一併延至同年12月交貨
    ，被上訴人不得已勉予同意；惟迄同年12月中旬仍未接獲受
    領系爭機器之訊息，被上訴人於同月14日再為催請受領之通
    知，仍未獲置理等事實，為上訴人所不爭執，已如前述；被
    上訴人顯已以準備交付之事情，通知上訴人，以代提出，依
    民法第 367條之規定、及最高法院裁判意旨，即應負給付價
    金之義務，自不待言。被上訴人主張上訴人依約應給付被上
    訴人之交貨款315萬元，非無可採。
(三)上訴人抗辯被上訴人雖已將交付系爭機器之事情通知上訴人
    ，仍應為現實交付，上訴人始負給付價金之義務，無非以最
    高法院85年度臺上字第436號「債權人受領遲延，僅生減輕
    債務人責任之效果而已，於雙務契約之情形，該債權人是否
    應履行契約上之對待給付義務，仍應依契約或法律之規定決
    之，非謂債權人受領遲延，債務人即得請求債權人為對待給
    付。」之裁判意旨為其論據；惟查：
(1) 查：債權人有受領給付之權利，除法律有如民法第 367條、
    第512條第2項等特別規定，契約有特別訂定外，不負受領給
    付之義務。故債權人對於已提出之給付拒絕受領者，通常祇
    負遲延責任，債務人不得強制其受領給付。最高法院29年度
    上字第 965號著有判例，足資參照。本件上訴人不爭執之系
    爭合約於付款辦法約定：「1.交貨款：為總貨款的 70%，計
    新臺幣參佰壹拾伍萬整 (未稅價)，乙方 (指被上訴人)需依
    本訂購合約準時交貨至甲方 (指上訴人)指定地點，…」。
    被上訴人已於93年12月14日準備交付之事情，通知上訴人，
    以代提出，是為言詞提出交付，依系爭合約及民法第 367條
    之規定，即應支付交貨款 315萬元，系爭合約之約定、民法
    第367條之規定，即為最高法院29年度上字第965號判例、及
    85年度臺上字第 436號裁判意旨所指之「法律特別規定、契
    約特別訂定」、「仍應依契約或法律之規定決之」。
(2) 最高法院86年度臺上字第2429號、第756號雖分別著有：「
    給付兼需債權人之行為，而債務人以準備給付之事情，通知
    債權人，以代提出者，僅不負給付遲延之責任，尚不生已為
    給付之效力。」、「民法第二百三十五條後段規定，給付兼
    需債權人之行為者，債務人得以準備給付之事情，通知債權
    人，以代提出。苟債務人依此規定通知債權人，僅不負給付
    遲延責任而已，並不生已為給付之效力。查，本件自動門如
    須機箱蓋先安裝始能安裝，則原審謂被上訴人已將自動門機
    運抵工地，應視已完成交付云云，所持法律見解，自屬可議
    。」之裁判意旨，惟所謂「尚不生已為給付之效力」、「並
    不生已為給付之效力」係指債務人雖以言詞代現實之給付，
    債權人仍得請求債務人為現實之給付，以終了其受領遲延之
    責任，及債務人免除其現實給付之責任而言。本件上訴人與
    被上訴人簽訂系爭合約，訂購系爭機器，係屬買賣之雙務契
    約，依前揭民法第 367條之特別規定、及兩造系爭合約之特
    別訂定，被上訴人於上訴人拒絕受領被上訴人交付系爭機器
    ，以言詞以代現實之交付，雖不生已為現實交付之效力，上
    訴人仍不能解免其給付交貨款之義務。
(3) 從而，上訴人持最高法院85年度臺上字第 436號裁判意旨，
    抗辯被上訴人以言詞提出而非現實之交付，與系爭合約之約
    定不符，尚非得請求上訴人為對待給付、即給付交貨款，自
    無可採。
(四)上訴人又以被上訴人於上訴人拒絕受領系爭機器，僅得依民
    法第 240條之規定，請求其賠償提出及保管系爭機器之必要
    費用，非得請求上訴人給付價款為抗辯；惟查民法第 240條
    「債權人遲延者，債務人得請求其賠償提出及保管給付物之
    必要費用。」之規定，為法律賦予債務人之請求權，債務人
    行使與否，非債務人以外之人(包括債權人在內)所得置喙，
    且與被上訴人依前所述請求上訴人給付交貨款之請求權，並
    無扞格之處，上訴人持以為抗辯，亦無足採。
(五)上訴人以被上訴人於出售系爭機器，與上訴人簽訂系爭合約
    ，雖約定93年3月25日交貨，惟上訴人訂購系爭機器為上訴
    人建廠生產線上之一環，無法獨立發生功效，尚須配合上訴
    人建廠生產線上之其他機器到位，方能確定系爭機器之安裝
    位置、細節等情事，均為被上訴人於簽訂系爭合約時所明知
    ，且上訴人已將系爭機器尚無法安裝、驗收之事實通知被上
    訴人，依約上訴人之貨款清償期尚未屆至，被上訴人請求給
    付價款，即非有據等語為抗辯；經查：
(1) 解釋意思表示，應探求當事人之真意，不得拘泥於所用之辭
    句，民法第98條定有明文。又：解釋契約，固須探求當事人
    立約時之真意，不能拘泥於契約之文字，但契約文字業已表
    示當事人真意，無須別事探求者，即不得反捨契約文字而更
    為曲解，最高法院17年度上字第1118號著有判例，足資參照
    。
(2) 本件上訴人不爭執之系爭合約於付款辦法，約定：「1.交貨
    款：為總貨款的70%，計新臺幣參佰壹拾伍萬整 (未稅價)，
    乙方 (指被上訴人)需依約準時交貨至甲方 (指上訴人)指定
    地點，乙方應於交貨完成後開立發票交甲方，甲方於次月壹
    貳日起玖零日內以T/T方式支付。2.…」、交貨日期約定：
    「中華民國93年03月25日前送達甲方指定交貨地點。」、交
    貨地點約定：「甲方桃園廠廠區 (桃園縣觀音鄉○○村○○
    路○段1560-1號)。」。明確約定交貨期日為93年3月25日以
    前，嗣後經上訴人通知被上訴人延至同年12月之事實，亦有
    上訴人93年9月2日之傳真函在卷 (原審卷第34頁)足稽；兩
    造間約定交貨期日，極為明確，無須別事探求，被上訴人於
    93 年12月14日以已完成出貨準備情事，通知上訴人受領系
    爭機器，以代提出，於法尚無不合，上訴人抗辯未屆交貨之
    期日，不負給付交貨款之義務，即非可採。
(六)上訴人又以被上訴人雖於93年12月14日以傳真函要求上訴人
    受領系爭機器，惟是否確已完成系爭機器而適於提出，未據
    被上訴人確實證明，於時隔長達二年前之狀況，是否仍符合
    債之本旨，即非無疑等語為抗辯；查：當事人主張有利於己
    之事實者，就其事實有舉證之責任，民事訴訟法第 277條前
    段定有明文。本件被上訴人係於93年12月14日以言詞代現實
    提出，上訴人自應就其抗辯被上訴人於93年12月14日未依債
    之本旨為交付系爭機器準備之事實，負舉證之責任；惟上訴
    人並未舉證證明，空言抗辯，自無可採。
(七)綜合上述，被上訴人於上訴人拒絕受領系爭機器，已將準備
    交付之事情通知上訴人，以代提出，上訴人自應依約給付價
    款；被上訴人請求上訴人給付交貨款 315萬元，於法尚無不
    合，應予准許。
五、被上訴人主張上訴人拒絕受領系爭機器，致其未依系爭合約
    所約定之規格為實機驗收，係以不正當行為，阻其實機驗收
    之條件成就，依民法第101條第1項之規定，應視為上訴人已
    依系爭合約所約定規格實機驗收完成，依系爭合約之約定，
    上訴人應給付被上訴人驗收款 135萬元；上訴人則以被上訴
    人迄未為現實交付系爭機器，依約實機驗收尚未成就等語為
    抗辯；經查：
(一)因條件成就而受不利益之當事人，如以不正當行為阻其條件
    之成就者，視為條件已成就，民法第101條第1項定有明文；
    又：因條件成就而受不利益之當事人，如以不正當行為阻其
    條件之成就者，視為條件已成就，民法第101條第1項定有明
    文。所謂以不正當行為阻其條件之成就，不僅指作為，即不
    作為亦包括在內，最高法院86年度臺上字第22號裁判意旨，
    可資參照。
(二)本件上訴人於92年11月18日向被上訴人訂購系爭機器，與被
    上訴人簽訂系爭合約，被上訴人依約交付系爭機器為上訴人
    拒絕，被上訴人並已將準備交付之事情通知上訴人，以代提
    出，上訴人仍拒絕受領之事實，已如前所述；查上訴人不爭
    執之系爭合約，於付款辦法除有前述交貨款之約定外，尚約
    定：「2.驗收款：為總貨款的 30%，計新臺幣壹佰參拾伍萬
    元整(未稅價)，甲方依本訂購合約附件規格實機驗收完成後
    ，由乙方開立發票交甲方，甲方於次月12日起90日內以 T/T
    方式支付。」，而上訴人拒絕受領系爭機器，自無從依系爭
    合約所約定規格，為實機之驗收，被上訴人請求上訴人支付
    驗收款之條件，即無法成就，上訴人之拒絕受領系爭機器，
    即以不作為之不正當行為，阻其支付驗收款之條件成就，依
    前揭民法第101條第1項之規定、最高法院86年度臺上字第22
    號裁判意旨，應視為上訴人支付驗收款之條件已成就，即已
    依系爭合約附件規格實機驗收完成，上訴人自應支付驗收款
    135萬元。
(三)從而，被上訴人主張上訴人應給付被上訴人系爭機器之驗收
    款135萬元，於法亦非無據，應予准許。上訴人以被上訴人
    迄未為現實交付系爭機器，依約實機驗收尚未成就等語之抗
    辯，顯無足採。
六、按：「給付無確定期限者，債務人於債權人得請求給付時，
    經其催告而未為給付，自受催告時起，負遲延責任。其經債
    權人起訴而送達訴狀，或依督促程序送達支付命令，或為其
    他相類之行為者，與催告有同一之效力。」、「遲延之債務
    ，以支付金錢為標的者，債權人得請求依法定利率計算之遲
    延利息。」、「應付利息之債務，其利率未經約定，亦無法
    律可據者，週年利率為百分之五。」民法第229條第2項、第
    233條第1項前段、第 203條分別定有明文。本件被上訴人請
    求上訴人給付價款，係以支付金錢為標的，無確定期限，又
    未約定利率，其併請求給付自支付命令送達翌日即94年6月9
    日起至清償日止，按週年利率5%計算之利息，於法尚非無據
    ，應予准許。
七、綜上所述，被上訴人依民法第 367條規定、系爭合約貨款給
    付請求權之法律關係，請求上訴人給付 450萬元，並自民國
    94年6月9日起至清償日止，按週年利率5%計算之利息，於法
    尚無不合，應予准許；原法院就前述交貨款部份，為被上訴
    人勝訴判決，並依兩造陳明願供擔保，准免宣告假執行，酌
    定擔保金額分別准許，經核於法尚無違誤，上訴人之上訴意
    旨，指摘原法院此部分之判決不當，求予廢棄，為無理由，
    應予駁回；原法院就前述之驗收款部分，為被上訴人敗訴判
    決，並駁回其假執行之聲請，容有未恰；被上訴人附帶上訴
    意旨，指摘原法院此部分之判決不當，求予廢棄，為有理由
    ，應由本院予以廢棄，更為判決如主文第二項所示。
八、被上訴人陳明其附帶上訴部分如受勝訴判決，願供擔保以代
    釋明之不足，求為准予供擔保為假執行之宣告，經核於法尚
    無不合，爰酌定如主文第五項所示之金額，准許之。
九、本件事證已臻明確，兩造其他攻擊、防禦方法，及提出未援
    用之證據，經斟酌後認不影響判決基礎，無逐一論述必要，
    併此敘明。
據上論結，本件上訴為無理由，附帶上訴為有理由，爰判決如主
文。
中    華    民    國    95    年     9    月    12    日
                    民事第五庭
                        審判長法  官  林丁寶
                              法  官  高鳳仙
                              法  官  陳博享
正本係照原本作成。
如不服本判決，應於收受送達後20日內向本院提出上訴書狀，其
未表明上訴理由者，應於提出上訴後20日內向本院補提理由書狀
（均須按他造當事人之人數附繕本）上訴時應提出委任律師或具
有律師資格之人之委任狀；委任有律師資格者，另應附具律師資
格證書及釋明委任人與受任人有民事訴訟法第466條之1第1項但
書或第2項（詳附註）所定關係之釋明文書影本。
中    華    民    國    95    年    9     月    13    日
                              書記官  鄭靜如
附註：
民事訴訟法第466條之1（第1項、第2項）：
對於第二審判決上訴，上訴人應委任律師為訴訟代理人。但上訴
人或其他法定代理人具有律師資格者，不在此限。
上訴人之配偶、三親等內之血親、二親等內之姻親，或上訴人為
法人、中央或地方機關時，其所屬專任人員具有律師資格並經法
院認為適當者，亦得為第三審訴訟代理人。


司法院資訊處製作；財團法人民間司法改革基金會備份。
